ACORDAO-COMPLETO-2413660

ACÓRDÃO 8636/2020 ATA 28/2020 - SEGUNDA CÂMARA

VISTOS, relatados e discutidos estes autos de pensões civis deferidas pelo Ministério da Agricultura, Pecuária e Abastecimento em favor de Maria Vicente de Abreu, a partir do falecimento de João Francisco de Abreu, em favor de Maria Cleuza Alves Pereira, a partir do falecimento de João Pedro Costa Gomes, em favor de Paula Mendes, a partir do falecimento de Joel Mendes, em favor de Alaíde Manoel de Almeida Ferraz e Simone de Almeida Ferraz, a partir do falecimento de José Góis Ferraz, e em favor de Gesa Torres Teixeira, a partir do falecimento de João Batista Teixeira;
ACORDAM os Ministros do Tribunal de Contas da União, reunidos em Sessão da 2ª Câmara, nos termos do art. 71, III e IX, da Constituição de 1988 e dos arts. 1º, V, 39, II, e 45 da Lei nº 8.443, de 1992, além dos arts. 260, § 1º, e 262, § 2º, do RITCU, ante as razões expostas pelo Relator, em:
9.1. considerar legais os atos de pensão civil instituídos por João Pedro Costa Gomes em favor de Maria Cleuza Alves Pereira (à Peça 13 sob o n.º 10104003-05-2012-000015-5) , por José Góis Ferraz em favor de Alaíde Manoel de Almeida Ferraz e Simone de Almeida Ferraz (à Peça 15 sob o n.º 10104003-05-1998-000431-1) e por João Batista Teixeira em favor de Gesa Torres Teixeira (à Peça 16 sob o n.º 10104003-05-2012-000012-0) concedendo-lhes os respectivos registros;
9.2. considerar ilegais os atos de pensão civil instituídos por João Francisco de Abreu em favor de Maria Vicente de Abreu (à Peça 12 sob o n.º 10104003-05-2013-000008-5) e por Joel Mendes em favor de Paula Mendes (à Peça 14 sob o n.º 10104003-05-2012-000007-4) , negando-lhes os respectivos registros;
9.3. dispensar o ressarcimento das quantias percebidas indevidamente, mas de boa-fé, em consonância com a Súmula n.º 106 do TCU;
9.4. determinar que, no prazo de 15 (quinze) dias contados da ciência desta deliberação, o Ministério da Agricultura, Pecuária e Abastecimento adote as seguintes medidas:
9.4.1. faça cessar os pagamentos decorrentes dos atos ora considerados ilegais pelo item 9.2 deste Acórdão, sob pena de responsabilidade solidária da autoridade administrativa omissa, nos termos do art. 71, IX, da Constituição de 1988 e do art. 262, caput, do Regimento Interno do TCU; 
9.4.2. dê ciência do inteiro teor desta deliberação às interessadas apontadas no item 9.2 deste Acórdão, alertando-as de que o efeito suspensivo proveniente da eventual interposição de recurso junto ao TCU não as eximirá da devolução dos valores percebidos indevidamente após a notificação, diante do não provimento do recurso, devendo encaminhar o comprovante dessa notificação ao TCU no prazo de até 30 (trinta) dias; 
9.4.3. encaminhe a este Tribunal, nos termos do art. 262, § 2º, do Regimento Interno do TCU, os novos atos de concessão das aludidas pensões civis apontadas no item 9.2 deste Acórdão, sem a ilegalidade indicada nesta deliberação, para que sejam submetidos à apreciação pelo TCU, na forma do art. 260, caput, do RITCU; 
9.5. enviar a cópia do presente Acórdão, com o Relatório e a Proposta de Deliberação, ao Ministério da Agricultura, Pecuária e Abastecimento, para ciência e efetivo cumprimento da determinação proferida pelo item 9.4 deste Acórdão; e
9.6. arquivar o presente processo, sem prejuízo de promover o monitoramento da determinação proferida pelo item 9.4 deste Acórdão, representando ao TCU, se necessário.

Pensões Civis deferidas pela administração do Ministério da Agricultura, Pecuária e Abastecimento em favor de Maria Vicente de Abreu, a partir do falecimento de João Francisco de Abreu, em favor de Maria Cleuza Alves Pereira, a partir do falecimento de João Pedro Costa Gomes, em favor de Paula Mendes, a partir do falecimento de Joel Mendes, em favor de Alaíde Manoel de Almeida Ferraz e Simone de Almeida Ferraz, a partir do falecimento de José Góis Ferraz, e em favor de Gesa Torres Teixeira, a partir do falecimento de João Batista Teixeira.

Segunda Câmara

Ministério da Agricultura, Pecuária e Abastecimento.

3. Interessados: Alaíde Manoel de Almeida Ferraz (CPF XXX.444.501-XX); Gesa Torres Teixeira (CPF XXX.621.901-XX); Maria Cleuza Alves Pereira (CPF XXX.967.381-XX); Maria Vicente de Abreu (CPF XXX.369.291-XX); Paula Mendes (CPF XXX.269.901-XX); Simone de Almeida Ferraz (CPF XXX.017.761-XX).

13.1. Ministros presentes: Ana Arraes (Presidente), Augusto Nardes, Aroldo Cedraz e Raimundo Carreiro.
13.2. Ministros-Substitutos presentes: Marcos Bemquerer Costa e André Luís de Carvalho (Relator).

ACORDAO-COMPLETO-2475532

Acórdão 7634/2021 - Segunda Câmara

ANDRÉ DE CARVALHO

Trata-se de pensões civis deferidas pelo Ministério da Agricultura, Pecuária e Abastecimento em favor de Maria Vicente de Abreu, a partir do falecimento de João Francisco de Abreu, em favor de Maria Cleuza Alves Pereira, a partir do falecimento de João Pedro Costa Gomes, em favor de Paula Mendes, a partir do falecimento de Joel Mendes, em favor de Alaíde Manoel de Almeida Ferraz e Simone de Almeida Ferraz, a partir do falecimento de José Góis Ferraz, e em favor de Gesa Torres Teixeira, a partir do falecimento de João Batista Teixeira.
2.	Após a análise final do feito, a Auditora Federal Simara Gorete Goncalves Lara lançou o seu parecer conclusivo à Peça 18, com a anuência, por delegação de competência, do diretor da Sefip (Peça 19) , nos seguintes termos:
"Introdução:
Trata-se de atos de concessão de pensões civis deixadas pelos instituidores JOÃO BATISTA TEIXEIRA, JOAO FRANCISCO DE ABREU, JOAO PEDRO COSTA GOMES, JOEL MENDES e JOSE GOIS FERRAZ, ex-servidores do MINISTÉRIO DA AGRICULTURA, PECUÁRIA E ABASTECIMENTO (VINCULADOR) .
2. Os atos foram submetidos, para fim de registro, à apreciação do Tribunal de Contas da União (TCU) , de acordo com o art. 71, inciso III, da Constituição Federal. O cadastramento e a disponibilização ao TCU ocorreram por intermédio do Sistema de Apreciação e Registro de Atos de Admissão e Concessões, na forma dos arts. 2º, caput e incisos I a VI, e 4º, n, da Instrução Normativa - TCU 78/2018.
Exame técnico:
3. Ao benefício pensional instituído pelo Sr. João Francisco de Abreu habilitou-se Maria Vicente de Abreu, na condição de viúva. 
3.1. Consta no ato de concessão que o instituidor era aposentado por invalidez permanente com proventos integrais quando veio a óbito em 13/5/2007. No cadastro e no contracheque obtidos no sistema Siape verificou-se menção à Emenda Constitucional 70, de 2012 (peça 2-3) . No entanto, o ato Sisac não traz o fundamento legal da EC-70, que acrescentou à EC 41/2003 o art. 6º-A e seu parágrafo único, in verbis:
'Art. 6º-A. O servidor da União, dos Estados, do Distrito Federal e dos Municípios, incluídas suas autarquias e fundações, que tenha ingressado no serviço público até a data de publicação desta Emenda Constitucional e que tenha se aposentado ou venha a se aposentar por invalidez permanente, com fundamento no inciso I do § 1º do art. 40 da Constituição Federal, tem direito a proventos de aposentadoria calculados com base na remuneração do cargo efetivo em que se der a aposentadoria, na forma da lei, não sendo aplicáveis as disposições constantes dos §§ 3º, 8º e 17 do art. 40 da Constituição Federal.
Parágrafo único. Aplica-se ao valor dos proventos de aposentadorias concedidas com base no caput o disposto no art. 7º desta Emenda Constitucional, observando-se igual critério de revisão às pensões derivadas dos proventos desses servidores.'
3.2. Conforme se verifica, o ato em tela foi disponibilizado quando já se encontravam em vigência o art. 6º-A e seu parágrafo único, acrescidos à EC nº 41/2003 pela EC 70/2012. Este fundamento legal foi corretamente aplicado no cálculo da concessão (peça 3) , mas deixou de constar no ato. Por essa razão o ato deve ser considerado ilegal, com determinação à origem para que cadastre novo ato corrigido.
4. Ao benefício pensional instituído pelo Sr. Joao Pedro Costa Gomes habilitou-se Maria Cleuza Alves Pereira, na condição de companheira. Destaca-se da análise do ato, o fato de que existia parcela atinente a sentença judicial por ocasião do óbito no contracheque do instituidor: 'DECISAO JUDICIAL N TRAN JUG AT 1', no valor de R$ 149,48 (peça 4) . Contudo a parcela não foi computada no cálculo da pensão. Nenhuma outra falha foi constatada na concessão, podendo ser considerado legal o ato (peças 5-6) .
5. Ao benefício pensional instituído pelo Sr. Joel Mendes habilitou-se Paula Mendes, na condição de viúva. O instituidor era aposentado desde 6/11/1981 e veio a óbito em 25/8/2001, data anterior às alterações introduzidas pela Emenda Constitucional 41, de 31/12/2003, o que garante à beneficiária pensão integral e com paridade (peça 7) .
5.1. Contudo, o fundamento legal apresentado no ato está incorreto na medida em que remete às regras ditadas pela EC 41, de 2003, que são posteriores à data do óbito do instituidor (25/8/2001) , evento que deu origem à pensão. Por essa razão o ato deve ser considerado ilegal.
6. Ao benefício pensional instituído pelo Sr. José Gois Ferraz habilitaram-se Alaide Manoel de Almeida Ferraz, na condição de viúva, e Simone de Almeida Ferraz, na condição de filha, esta última já excluída em razão de maioridade. 
6.1. O óbito do instituidor ocorreu em 25/4/1993, data anterior às alterações introduzidas pela Emenda Constitucional 41, de 31/12/2003, o que garante à beneficiária pensão integral e com paridade (peça 8) . No campo 'Justificativa Parecer Controle Interno' consta a informação: 'Cabe informar que na ocasião da concessão de pensão foi retificado o posicionamento do ex-servidor na carreira'. A informação não indica falha, apenas esclarece que houve correção na posição do servidor na carreira, dado que no contracheque do mês do óbito constava como Classe C, padrão III (peça 9) . Assim, não foram verificadas falhas e o ato pode ser julgado legal.
7. Ao benefício pensional instituído pelo Sr. João Batista Teixeira habilitou-se Gesa Torres Teixeira, na condição de viúva. O instituidor era aposentado desde 23/4/1986 e veio a óbito em 22/4/2012, data anterior às alterações introduzidas pela Emenda Constitucional 41, de 31/12/2003, o que garante à beneficiária pensão integral e com paridade.
7.1. Contudo, o fundamento legal apresentado no ato Sisac está incorreto na medida em que remete às regras ditadas pela EC 41, de 2003, que são posteriores à data do óbito do instituidor (22/4/2012) , evento que deu origem à pensão.
7.2. Verificou-se ainda que, dada a forma de cálculo utilizada pela unidade jurisdicionada, a pensão atualmente paga é no valor de R$ 6.880,58 (peça 11) , quando deveria ser o valor atual do posicionamento do ex-servidor na carreira - NI, S, III: R$ 4.203,73 mais anuênios R$ 557,75 (peça 10) . Por estas razões o ato deve ser considerado ilegal.
Conclusão:
8. Em vista das análises realizadas nos atos de pensões civis de Maria Cleuza Alves Pereira (CPF: XXX.967.381-XX) , Alaide Manoel de Almeida Ferraz (CPF: XXX.444.501-XX) e Simone de Almeida Ferraz (CPF: XXX.950.431-XX) , considera-se que podem receber a chancela de legalidade e o registro pelo TCU.
9. Quanto ao ato de concessão de pensão civil de Maria Vicente de Abreu, constatou-se que o instituidor era aposentado por invalidez permanente com proventos integrais quando veio a óbito. No entanto, o fundamento legal atinente à Emenda Constitucional 70 não consta no ato, devendo ser julgado ilegal por essa razão.
10. Com relação aos atos de pensões civis de Paula Mendes e Gesa Torres Teixeira, verificou-se que os instituidores eram aposentados e faleceram em datas anteriores às alterações introduzidas pela Emenda Constitucional 41, de 31/12/2003. Assim, o fundamento legal apresentado nos atos está incorreto na medida em que remete às regras ditadas pela EC 41, de 2003. Por esta razão os atos devem ser considerados ilegais.
PROPOSTA DE ENCAMINHAMENTO
11. Ante o exposto, e de conformidade com o preceituado nos artigos 71, III, da Constituição Federal de 1988; 1º, V, e 39, II, da Lei 8.443/1992; 1º, VIII, 259, II, 260, § 1º, e 262, § 2º, do Regimento Interno/TCU, propõe-se: 
11.1. Considerar legais, para fins de registro, os atos de pensões civis de Maria Cleuza Alves Pereira (CPF: XXX.967.381-XX) ; Paula Mendes (CPF: XXX.269.901-XX) ; Alaide Manoel de Almeida Ferraz (CPF: XXX.444.501-XX) ; e Simone de Almeida Ferraz - já excluída (CPF: XXX.950.431-XX) ; 
11.2. Considerar ilegais e recusar registros dos atos de pensões civis de Maria Vicente de Abreu, (CPF: XXX.369.291-XX) ; Paula Mendes, (CPF: XXX.269.901-XX) ; e Gesa Torres Teixeira (CPF: XXX.621.901-XX) , com as seguintes providências:
11.2.1. dispensar a devolução dos valores indevidamente recebidos até a data da ciência do acórdão pelo Ministério da Agricultura, Pecuária e Abastecimento, com base no Enunciado 106 da Súmula da Jurisprudência do TCU;
11.2.2. esclarecer às interessadas que, no caso de não provimento de recurso eventualmente interposto, deverão ser repostos os valores recebidos após a ciência do Acórdão pelo Ministério da Agricultura, Pecuária e Abastecimento;
11.2.3. determinar ao Ministério da Agricultura, Pecuária e Abastecimento, com base no art. 45 da Lei 8.443/1992, que:
11.2.3.1. faça cessar o pagamento decorrente dos atos impugnados, comunicando ao TCU, no prazo de quinze dias, as providências adotadas, sob pena de responsabilização solidária da autoridade administrativa omissa, nos termos dos art. 262, caput, do Regimento Interno do TCU; 8º, caput, da Resolução - TCU 206/2007; e 19, da Instrução Normativa - TCU 78/2018;
11.2.3.2. emita novos atos, livres das irregularidades apontadas, submetendo-os ao TCU, por meio do Sistema E-Pessoal, no prazo de trinta dias, nos termos dos arts. 262, § 2º, do Regimento Interno do TCU, e 19, § 3º, da Instrução Normativa - TCU 78/2018:
11.2.3.3. informe às interessadas o teor do Acórdão, encaminhando ao TCU, no prazo de trinta dias, comprovantes das datas das respectivas ciências pelas interessadas, nos termos do art. 4º, § 3º, da Resolução - TCU 170/2004."
3.	Enfim, por intermédio do Exmo. Sr. Procurador Rodrigo Medeiros de Lima, o MPTCU manifestou a sua parcial discordância em relação à aludida proposta da unidade técnica, tendo lançado, para tanto, o seu parecer à Peça 21 nos seguintes termos:
" (...) Em face do que restou apurado nos autos, este representante do Ministério Público de Contas da União anui à proposta da Secretaria de Fiscalização de Pessoal (Sefip) , da forma como apresentada (peças 18-19) , exceto em relação ao ato de pensão civil instituída por João Batista Teixeira.
	2. Sobre o referido ato, a Unidade Técnica consignou em sua instrução, o seguinte (grifos inseridos) :
'7. Ao benefício pensional instituído pelo Sr. João Batista Teixeira habilitou-se Gesa Torres Teixeira, na condição de viúva. O instituidor era aposentado desde 23/4/1986 e veio a óbito em 22/4/2012, data anterior às alterações introduzidas pela Emenda Constitucional 41, de 31/12/2003, o que garante à beneficiária pensão integral e com paridade.
7.1 Contudo, o fundamento legal apresentado no ato Sisac está incorreto na medida em que remete às regras ditadas pela EC 41, de 2003, que são posteriores à data do óbito do instituidor (22/4/2012) , evento que deu origem à pensão.
7.2. Verificou-se ainda que, dada a forma de cálculo utilizada pela unidade jurisdicionada, a pensão atualmente paga é no valor de R$ 6.880,58 (peça 11) , quando deveria ser o valor atual do posicionamento do ex-servidor na carreira - NI, S, III: R$ 4.203,73 mais anuênios R$ 557,75 (peça 10) . Por estas razões o ato deve ser considerado ilegal.'
3. Como se vê, equivoca-se a Sefip, uma vez que o óbito do instituidor, ocorrido em 22/4/2012, é bem posterior à regra prevista no § 7º do art. 40 da Constituição Federal, inserida pela EC 41, de 19/12/2003, segundo a qual:
'§ 7º Lei disporá sobre a concessão do benefício de pensão por morte, que será igual:
I - ao valor da totalidade dos proventos do servidor falecido, até o limite máximo estabelecido para os benefícios do regime geral de previdência social de que trata o art. 201, acrescido de setenta por cento da parcela excedente a este limite, caso aposentado à data do óbito;'
4. A Lei 10.887, de 18/4/2004, regulamentou o citado dispositivo estabelecendo em seu art. 2º que (grifos inseridos) :
'Art. 2º Aos dependentes dos servidores titulares de cargo efetivo e dos aposentados de qualquer dos Poderes da União, dos Estados, do Distrito Federal e dos Municípios, incluídas suas autarquias e fundações, falecidos a partir da data de publicação desta Lei, será concedido o benefício de pensão por morte, que será igual:
I - à totalidade dos proventos percebidos pelo aposentado na data anterior à do óbito, até o limite máximo estabelecido para os benefícios do regime geral de previdência social, acrescida de 70% (setenta por cento) da parcela excedente a este limite;'
5. Assim, observando-se o fundamento legal da concessão e os proventos do instituidor na data do óbito (peça 16) , os proventos da pensão não apresentam irregularidades quando se compara o cálculo do benefício acostado à peça 20 e o contracheque da pensionista Gesa Torres Teixeira à peça 11. 
6. Em razão do exposto, opinamos pela legalidade e concessão de registro do ato pensão civil instituída por João Batista Teixeira (peça 16) ."
É o Relatório.

não há

Procurador Rodrigo Medeiros de Lima.

PENSÃO CIVIL A PARTIR DE APOSENTADORIA POR INVALIDEZ. ÓBITO DURANTE A VIGÊNCIA DA EMENDA CONSTITUCIONAL Nº 70, DE 2012. SUBSEQUENTE IMPOSIÇÃO PARA O REAJUSTE DO BENEFÍCIO PENSIONADO PELA REGRA DA PARIDADE. ILEGALIDADE DE DOIS ATOS. NEGATIVA DE REGISTRO. LEGALIDADE DOS DEMAIS ATOS. DETERMINAÇÕES.

PENSÃO CIVIL (PCIV)

Secretaria de Fiscalização de Pessoal (Sefip).

Trata-se de pensões civis deferidas pelo Ministério da Agricultura, Pecuária e Abastecimento sob as seguintes condições:
	Peça
	Instituidor
	Tipo de Ato
	Data do Óbito
	Vigência
	Enviado ao TCU
	Beneficiários

	12
	João Francisco de Abreu
	Inicial
	22/4/2013
	22/4/2013
	25/8/2015
	- Maria Vicente de Abreu (Viúva, nascimento: 2/11/1943) 

	13
	João Pedro Costa Gomes
	Inicial
	17/6/2011
	17/6/2011
	26/8/2015
	- Maria Cleuza Alves Pereira (companheira pensionada, nascimento: 30/10/1958) 

	14
	Joel Mendes
	Inicial
	25/8/2001
	25/8/2001
	27/8/2015
	- Paula Mendes (Viúva, nascimento: 29/6/1926) 

	15
	José Góis Ferraz
	Inicial
	25/4/1993
	25/4/1993
	27/8/2015
	- Alaíde Manoel de Almeida Ferraz (Viúva, nascimento: 25/9/1944) ; e
- Simone de Almeida Ferraz (filha, nascimento: 9/12/1981) , mas excluída do benefício pensionado por ter alcançado a maioridade.

	16
	João Batista Teixeira
	Inicial
	22/4/2012
	22/4/2012
	25/8/2015
	- Gesa Torres Teixeira
 (Viúva, nascimento: 25/7/1944) 

2.	Como visto, após a análise final do feito, a Sefip pugnou pela legalidade das pensões civis instituídas por João Pedro Costa Gomes (ato n.º 10104003-05-2012-000015-5) e José Góis Ferraz (ato n.º 10104003-05-1998-000431-1) , sem prejuízo da ilegalidade da pensão civil instituída por João Francisco de Abreu (ato n.º 10104003-05-2013-000008-5) , em face da ausência de referência ao art. 6º-A, com o seu parágrafo único, acrescido à EC nº 41, de 2003, pela EC nº 70, de 2012, além do equívoco no cálculo do benefício pensionado, e da ilegalidade das pensões civis instituídas por Joel Mendes (ato n.º 10104003-05-2012-000007-4) e João Batista Teixeira (ato n.º 10104003-05-2012-000012-0) , em face da equivocada indicação da EC n.º 41, de 2003, como fundamento legal para a concessão do benefício diante do óbito dos instituidores em data anterior à entrada em vigor da EC n.º 41, de 31/12/2003, tendo o MPTCU anuído parcialmente a essa proposta, ao divergir da ilegalidade sobre a pensão instituída por João Batista Teixeira.
3.	O TCU pode incorporar o parecer da Sefip, com os ajustes sugeridos pelo MPTCU, a estas razões de decidir. 
4.	Como então servidor, João Francisco de Abreu teria ingressado no serviço público em data anterior à promulgação da EC nº 41, de 19/12/2003, e teria aposentado por invalidez com os proventos integrais (Peça 12) , em 8/12/2005, tendo, ao final, falecido e instituído a referida pensão em 22/4/2013, isto é, em data posterior à promulgação da EC nº 70, de 30/3/2012. 
5.	Ocorre que, em sintonia com o contracheque da aludida pensionista (Peça 3) , o benefício pensionado teria sido incorretamente reajustado pelo índice previdenciário sob o "Amparo Legal: Lei 8.112/1990  - EC 41/2003 - Lei 10.887/2004", já que a EC nº 70, de 2012, teria acrescentado o art. 6º-A, com o seu parágrafo único, à EC nº 41, de 2003, nos seguintes termos: 
	"Art. 6º-A. O servidor da União, dos Estados, do Distrito Federal e dos Municípios, incluídas suas autarquias e fundações, que tenha ingressado no serviço público até a data de publicação desta Emenda Constitucional e que tenha se aposentado ou venha a se aposentar por invalidez permanente, com fundamento no inciso I do § 1º do art. 40 da Constituição Federal, tem direito a proventos de aposentadoria calculados com base na remuneração do cargo efetivo em que se der a aposentadoria, na forma da lei, não sendo aplicáveis as disposições constantes dos §§ 3º, 8º e 17 do art. 40 da Constituição Federal. 
	Parágrafo único. Aplica-se ao valor dos proventos de aposentadorias concedidas com base no caput o disposto no art. 7º desta Emenda Constitucional, observando-se igual critério de revisão às pensões derivadas dos proventos desses servidores."  (grifou-se) 
6.	Esse entendimento estaria alinhado, aliás, com a jurisprudência do TCU, a exemplo dos Acórdãos 3.331/2013 e 9.468/2018, da 1ª Câmara, do Acórdão 2553/2013-TCU-Plenário, e do Acórdão 11276/2018-TCU-Segunda Câmara, no sentido de as pensões instituídas pelos servidores aposentados por invalidez serem reajustadas em paridade com a remuneração dos servidores ativos diante da EC nº 70, de 2012, já que ela introduziu o referido art. 6º-A, com o seu parágrafo único, à EC nº 41, de 2003.
7.	Não por acaso, ao proferir o voto condutor do aludido Acórdão 11276/2018-TCU-Segunda Câmara, o Ministro-Relator José Mucio Monteiro teria registrado a seguinte manifestação:
	" (...) 6. Verifica-se que o referido ato de concessão foi editado quando já se encontravam em vigência o art. 6º-A e seu parágrafo único, acrescidos à EC 41/2003 pela EC 70/2012, ou seja: 
	 (...) 7. Dessa forma, entendo que não é o caso de somente expedir determinação para que o órgão reveja a forma de atualização dos benefícios recebidos pelas pensionistas, mas de considerar o ato ilegal, de modo que seja enviado, via Sisac, novo ato devidamente corrigido relativamente ao seu fundamento legal, com indicação expressa da garantia da paridade entre os proventos da pensão e a remuneração do cargo que o instituidor inválido ocupava quando em atividade, conforme a jurisprudência deste Tribunal (Acórdão 2553/2013-TCU-Plenário, de relatoria da Ministra Ana Arraes, e 9.468/2018-TCU-1ª Câmara, de relatoria do Ministro Walton Alencar Rodrigues) . 
	8. Cumpre destacar que existem situações nas quais os reajustes dos proventos com base nos índices concedidos pelo RGPS podem resultar em montantes superiores aos obtidos com aplicação do critério da paridade. 
	9. Tendo em vista que o referido ato de concessão foi encaminhado para apreciação por esta Corte de Contas há menos de cinco anos, não se faz necessária a prévia oitiva das interessadas.
	10. Entendo que o ato de interesse das beneficiárias Maria Aparecida Rodrigues de Amorim e Maria da Luz Vasconcelos Bezerra deve ser julgado ilegal, dispensando as pensionistas do ressarcimento das importâncias recebidas de boa-fé, nos termos da Súmula TCU 106."
8.	Por seu turno, como então servidor, Joel Mendes teria ingressado no serviço público em data anterior à promulgação da EC nº 41, de 19/12/2003, e teria aposentado por invalidez com os proventos integrais em 6/11/1981 (Peça 14) , tendo, ao final, falecido e instituído a referida pensão em 25/8/2001, isto é, em data anterior à promulgação da EC nº 41, e, assim, restaria garantido em prol de Paula Mendes, como beneficiária, o pagamento da aludida pensão em valor integral, para além da subjacente paridade, estando essa situação refletida nos proventos indicados no seu contracheque acostado à Peça 7.
9.	Ocorre, todavia, que a Sefip bem evidenciou a ilegalidade no aludido ato em face da equivocada indicação da EC nº 41, de 2003 como fundamento legal para a concessão do respectivo benefício, a despeito de a referida ilegalidade não figurar no contracheque da interessada, devendo o TCU assinalar, então, a suscitada ilegalidade sobre o correspondente ato de pensão.
10.	Já, como então servidor, João Batista Teixeira teria igualmente ingressado no serviço público em data anterior à promulgação da EC nº 41, de 19/12/2003, e teria aposentado voluntariamente por tempo de contribuição em 23/4/1986 (Peça 16) , tendo, ao final, falecido e instituído a referida pensão em 22/4/2012, ou seja, em data posterior à promulgação da EC nº 41, e, por isso, o MPTCU anunciou acertadamente a legalidade no referido ato de pensão, até porque não subsistiria a suposta ilegalidade suscitada pela Sefip, ao assinalar, equivocadamente, a instituição da referida pensão em data anterior à promulgação da aludida EC nº 41, de 2003, devendo o TCU anotar, pois, a legalidade do correspondente ato de pensão.
11.	Diante, enfim, da entrada das pensões civis instituídas por João Francisco de Abreu e Joel Mendes há menos de 5 anos no TCU, não seria necessária a prévia oitiva das aludidas interessadas no presente momento, estando esse entendimento em plena consonância com a jurisprudência do STF (v.g.: MS-25.116 e MS-25.403) e com a exceção prevista na Súmula Vinculante nº 3 do STF, além de estar em sintonia com a jurisprudência do TCU (v. g.: Acórdão 587/2011-TCU-Plenário, entre outros) .
12.	O TCU deve assinalar a legalidade, portanto, dos aludidos atos de pensão civil em favor de Maria Cleuza Alves Pereira, Alaíde Manoel de Almeida Ferraz, Simone de Almeida Ferraz e Gesa Torres Teixeira, concedendo-lhes os respectivos registros, sem prejuízo de anotar a ilegalidade dos atos de pensão civil em favor de Maria Vicente de Abreu e Paula Mendes para lhes negar os respectivos registros.
Ante o exposto, pugno pela prolação do Acórdão ora submetido a este Colegiado.
TCU, Sala das Sessões, em tagDataSessao.
Ministro-Substituto ANDRÉ LUÍS DE CARVALHO 
Relator